【裁判字號】    95,訴,677
【裁判日期】    950616
【裁判案由】    偽造文書等
【裁判全文】
臺灣彰化地方法院刑事判決               95年度訴字第677號
公  訴  人  臺灣彰化地方法院檢察署檢察官
被      告  乙○○
上列被告因偽造文書等案件，經檢察官提起公訴（95年度偵字第
832 號），本院合議庭裁定由受命法官獨任進行簡式審判程序，
茲判決如下：
    主  文
乙○○意圖為自己不法之所有，而侵占遺失物，累犯，處罰金壹
仟元，如易服勞役，以佰元折算壹日；又連續行使偽造私文書
，足以生損害於他人，累犯，處有期徒刑陸月，如易科罰金，以
佰元折算壹日。扣案如附表貳所示之物均沒收。
    犯罪事實
一、乙○○曾於民國94年間因詐欺案件，經本院以94年度訴字第
    524 號刑事判決判處有期徒刑5 月確定，並於94年7 月27日
    易科罰金執行完畢。詎其仍不知悔改，於94年8 月19日晚上
    12時許，在位於彰化縣田中鎮○○路○ 段347 號「臺灣巨蛋
    超商」店內，發現其友人甲○○遺失之國民身分證及國民健
    康保險卡各1 張，竟意圖為自己不法之所有，拾起侵占入己
    。其於94年8 月24日因見可持國民身分證件申辦行動電話，
    竟另行起意，基於行使偽造私文書、意圖為自己不法所有之
    詐欺取財及詐欺得利之概括犯意，持前揭甲○○之國民身分
    證、國民健康保險卡各1 張，於如【附表一】所示時間，至
    如【附表一】所示之電信公司門市部，在未徵得甲○○同意
    或授權情形下，即擅以「甲○○」名義，表示欲申請如【附
    表一】所示電信公司之各行動電話門號使用之意思，委由如
    【附表一】所示該門市部不知情之承辦人員，依照邱恩斌所
    提供之甲○○國民身分證、國民健康保險卡，在如【附表一
    】所示電信公司之行動電話服務申請書、同意書上（一式四
    聯複寫），填載申請人資料後，由邱恩斌連續在如【附表一
    】所示電信公司之行動電話服務申請書及同意書（一式四聯
    複寫）申請人欄、同意人欄上，各接續偽造「甲○○」簽名
    ，而連續偽造行動電話服務申請書、同意書之私文書，進而
    將該申請書、同意書，持交如【附表一】所示該門市部不知
    情之承辦人員代向如【附表一】所示之電信公司辦理申請手
    續而行使之，致使各電信公司承辦人員陷於錯誤，誤認為係
    甲○○本人有意申請該等門號，於核准各該申請案後，經由
    該門市部交付行動電話門號之SIM 晶片識別卡各1 張及如【
    附表一】所示電信公司之行動電話服務申請書及同意書之客
    戶存留聯各1 張予邱恩斌，並同意提供各該門號之電信服務
    ，足生損害於甲○○、各電信公司對行動電話申請人之審核
    權及使用者帳務管理之正確性。嗣邱恩斌將上揭SIM 晶片識
    別卡，安裝於其購得之行動電話手機中，分別於如【附表一
    】所示之通訊時間，連續撥打行動電話通訊使用，以此方式
    使各該電信公司行動電話傳信系統陷於錯誤，誤認其係該行
    動電話持有人甲○○所使用，予以接收而為其提供通訊服務
    ，而藉此詐取免付如【附表一】所示之通訊費用，共計新臺
    幣（下同）33,380元之財產上不法利益。嗣因邱恩斌未繳納
    通話費，經各該電信公司向甲○○催繳後，甲○○始發現遭
    人冒名申請，經報警處理，始循線查悉上情。
二、案經甲○○、遠傳電信股份有限公司（下稱遠傳公司）及和
    信電訊股份有限公司（下稱和信公司）分別訴由彰化縣警察
    局田中分局報請臺灣彰化地方法院檢察署檢察官偵查起訴。
    理  由
一、本案被告乙○○所犯係死刑、無期徒刑、最輕本刑為3 年以
    上有期徒刑以外之罪，其於準備程序就前揭被訴事實為有罪
    之陳述，經受命法官告知簡式審判程序之旨，並聽取其與公
    訴人之意見後，本院認無不得或不宜改依簡式審判程序進行
    之處，爰依刑事訴訟法第273 條之1 第1 項、第284 條之1
    ，裁定本案由受命法官獨任進行簡式審判程序，合先敘明。
二、上揭犯罪事實，業據被告於本院審理時坦承不諱（參見本院
    95年6 月5 日審判筆錄），核與告訴人邱恩斌、告訴人遠傳
    公司及和信公司之告訴代理人丙○○於警詢中指訴（參見偵
    查卷宗第12頁至第18頁）之情節相符，並有告訴人甲○○出
    具之未申請和信、遠傳門號聲明書各1 紙、上開4 支行動電
    話之電信費帳單及收費明細資料各1 份（參見偵查卷宗第23
    頁、第24頁、第32頁至第182 頁）、遠傳公司遠傳（業服）
    字第09510502817 號函檢附門號0000000000、0000000000號
    行動電話服務申請書暨同意書各1 紙、和信公司和信（業服
    ）字第09520501707 號函檢附門號0000000000、0000000000
    號行動電話服務申請書及同意書各1 紙、彰化縣警察局田中
    分局內安派出所受理各類案件紀錄表影本1 紙（參見本院卷
    宗）附卷可稽，核屬相符。是被告上揭自白核與前揭事證相
    符，應堪予信採。又被告未經告訴人甲○○之同意或授權，
    即擅自持告訴人甲○○之國民身分證及國民健康保險卡向各
    電信公司申辦行動電話門號，妨害告訴人甲○○申請各該門
    號之自主權及決定權，亦影響各電信公司許可上開門號申請
    案件之審核權。且被告於申請各該門號時，即無支付通話費
    用之意思，且使用後，亦未支付通話費用，致使各該電信公
    司誤認係告訴人甲○○積欠各該通話費用，影響告訴人甲○
    ○之個人信用，而各該電信公司就已提供之電信服務未能取
    償，且將通話費用帳目記在告訴人甲○○帳下，被告所為，
    顯亦妨害各該電信公司對行動電話使用者帳務管理之正確性
    。綜上所述，本案事證明確，被告上開犯行，應堪認定。
三、另查：
  (一)被告侵占告訴人甲○○不慎遺失之國民身分證、國民健康保
    險卡各1 張部分，核係犯刑法第337 條之侵占遺失物罪。
  (二)又如【附表一】所示之行動電話服務申請書、同意書，係行
    動電話服務之申請人，在各該電信公司門市部申請填載申請
    人之姓名於申請人欄、同意人欄上，用以表示申請人各電信
    公司提出申請行動電話服務，並同意各電信公司之行動電話
    服務契約，為刑法第210 條之私文書。被告冒用「甲○○」
    名義，分別偽造如【附表一】所示之行動電話服務申請書、
    同意書並持之以行使，足以生損害於告訴人甲○○本人、上
    揭電信公司對於行動電話通信與收費管理之正確性，係犯刑
    法第216 條、第210 條之行使偽造私文書罪；被告在【附表
    一】所示各該行動電話服務申請書、同意書上，偽造「甲○
    ○」簽名，各係基於申請同一門號使用之目的，均屬單一犯
    意之接續行為，且各侵害同一法益，均為接續犯。被告各於
    上揭文件偽造「甲○○」之簽名，均為偽造私文書行為之一
    部，不另構成偽造署押罪；被告於偽造私文書後，進而行使
    ，各該偽造私文書之低度行為，為行使偽造私文書之高度行
    為所吸收，均不另論罪。
  (三)又按行動電話SIM 晶片識別卡，具有通訊使用之價值，社會
    交易模式中亦常見電信公司舉行特殊門號之公開標售，且在
    一定條件下具有可轉讓性，具有一定之財產價值，依電信公
    司一般定型化契約之約定，雖行動電話門號SIM 識別卡之所
    有權屬於電信公司本身，然仍得因私下為出售、轉讓行為而
    造成事實上所有權之移轉，而為刑法中財產性犯罪之客體。
    被告明知未經告訴人甲○○本人之同意，連續偽造前開行動
    電話服務申請書、同意書，並分別持以申辦行動電話門號，
    因此詐得如【附表一】所示之門號SIM 晶片識別卡各1 張部
    分，足以生損害於各該電信公司，核被告所為，係犯刑法第
    339 第1 項之詐欺取財既遂罪；另被告撥打使用各該行動電
    話門號，而詐得如【附表一】所示免付通信費用之不法利益
    ，則係犯刑法第339 條第2 項之詐欺得利罪。
  (四)被告先後多次行使偽造私文書、詐欺取財、詐欺得利罪之犯
    行，均時間緊接，觸犯構成要件相同之罪名，顯係基於概括
    犯意為之，均為連續犯，各應依刑法第56條之規定論以一罪
    ；被告所犯連續行使偽造私文書罪、連續詐欺取財既遂及連
    續詐欺得利既遂3 罪間，有方法、目的之牽連關係，從一較
    重之連續行使偽造私文書罪處斷，並加重其刑。被告所犯侵
    占遺失物罪、行使偽造私文書罪2 罪間，犯意各別、罪質各
    異，行為互殊，犯罪構成要件不同，應分論併罰。公訴意旨
    雖未論及被告於上開行動電話服務之同意書上偽造「甲○○
    」簽名之犯行部分，惟此部分與起訴之行使偽造私文書罪部
    分有接續犯之實質上一罪關係，已如前述，自為起訴效力所
    及，本院自應併予審理，附此敘明。另查，被告曾於94年間
    因詐欺案件，經本院以94年度訴字第524 號刑事判決判處有
    期徒刑5 月確定，並於94年7 月27日易科罰金執行完畢，此
    有臺灣高等法院被告前案紀錄表、臺灣彰化地方法院檢察署
    刑案資料查註紀錄表各1 份存卷可考，其於5 年內再犯本案
    有期徒刑以上之罪，為累犯，應依刑法第47條之規定，就其
    所犯上開侵占遺失物罪，依法加重其刑；所犯上揭行使偽造
    私文書罪，依法遞加重其刑。爰審酌被告因貪圖小利，竟在
    上揭私文書偽造「甲○○」簽名，使前揭公司分別陷於錯誤
    而交付行動電話門號SIM 晶片識別卡予被告使用，並提供行
    動電話通訊服務，徒增被害人甲○○無謂困擾，亦使上揭電
    信公司蒙受損失，積欠通訊費用33,380元迄今尚未償還，惟
    念其犯罪之動機、目的尚屬單純，手段亦稱平和，冒用之申
    請名義人僅1 人，且已將國民身分證、國民健康保險卡交還
    被害人甲○○，犯後坦承犯行，態度良好，被害人甲○○亦
    於本院審理中到庭表示原諒被告犯行等一切情狀，各量處如
    主文所示之刑，另就諭知科處罰金部分，並諭知易服勞役之
    折算標準；就諭知科處有期徒刑部分，並諭知易科罰金之折
    算標準，以資懲儆，且依刑法第51條第10款規定併執行之。
四、又刑罰法令關於沒收之規定，有採職權沒收主義與義務沒收
    主義。職權沒收，指法院就屬於被告所有，並供犯罪所用或
    因犯罪所得之物，仍得本於職權為斟酌沒收與否之宣告，例
    如刑法第38條第1 項第2 款、第3 款、第3 項前段等屬之。
    義務沒收，又可分為絕對義務沒收與相對義務沒收二者。前
    者指凡法條規定「不問屬於犯人與否，沒收之」者屬之，法
    院就此等之物，無審酌餘地，除已證明滅失者外，不問屬於
    犯人與否或有無查扣，均應沒收之；後者指凡供犯罪所用或
    因犯罪所得之物，均應予以沒收，但仍以屬於被告或共犯所
    有者為限（最高法院93年度臺上字第2751號判決要旨參照）
    。又按上訴人用以詐欺取財之偽造、變造等書類，既已交付
    於被害人收受，則該物非屬上訴人所有，除偽造書類上偽造
    之印文、署押，應依刑法第219 條予以沒收外，依同法第38
    條第3 項之規定，即不得再對各該書類諭知沒收（最高法院
    43年臺上字第747 號判例要旨參照）。經查：
  (一)被告雖分別在如【附表二】所示之行動電話服務申請書、同
    意書上，偽造「甲○○」之簽名，然上揭文書除客戶存留聯
    外，亦因行使而交付上揭各公司，分別屬各該公司所有，而
    非被告所有，自無從宣告沒收，惟被告於如【附表二】所示
    之行動電話服務申請書、同意書（一式四聯複寫，除客戶存
    留聯外）上，偽造「甲○○」之簽名，共計24枚，不問屬於
    犯人與否，應依刑法第219 條規定併予宣告沒收。
  (二)未扣案如【附表二】所示之行動電話服務申請書、同意書之
    客戶存留聯，由被告自行存查，為被告所有且為犯罪後所得
    之物，且無證據證明業已滅失，爰均依刑法第38條第1 項第
    3 款併予宣告沒收。至未扣案如【附表二】所示之行動電話
    服務申請書、同意書之客戶存留聯上，偽造「甲○○」之簽
    名，共計8 枚，因連同上揭客戶存留聯沒收，故不另為沒收
    之宣告。
  (三)至未扣案如【附表一】所示上開行動電話門號之SIM 晶片識
    別卡，係被告詐欺取財所得之物，雖未據扣案，然係各該電
    信公司所有之物，爰不宣告沒收，併此明。
據上論斷，應依刑事訴訟法第273 條之1 第1 項、第299 條第1
項前段，刑法第56條、第216 條、第210 條、第337 條、第339
條第1 項、第2 項、第55條、第47條、第41條第1 項前段、第42
條第2 項、第219 條、第38條第1 項第2 款、第51條第9 款、第
10款，罰金罰鍰提高標準條例第1 條前段、第2 條，判決如主文
。
本案經檢察官郭玄義到庭執行職務。
中    華    民    國    95    年    6     月    16    日
                  刑事第一庭          法  官  唐中興
以上正本證明與原本無異。
如不服本判決應於收受本判決後10日內向本院提出上訴書狀，其
未述上訴理由者，並得於提起上訴後10日內向本院補提理由書
狀（均須按他造當事人之人數附繕本)「切勿逕送上級法院」。
告訴人或被害人對於判決如有不服具備理由請求檢察官上訴者，
其上訴期間之計算係以檢察官收受判決正本之日期為準。
中    華    民    國    95    年    6     月    16    日
                                      書記官  施惠卿
附錄本案論罪科刑法條全文：
中華民國刑法第210條
偽造、變造私文書，足以生損害於公眾或他人者，處5年以下有
期徒刑。
中華民國刑法第216條
行使第210條至第215條之文書者，依偽造、變造文書或登載不實
事項或使登載不實事項之規定處斷。
中華民國刑法第337條
意圖為自己或第3 人不法之所有，而侵占遺失物、漂流物或其他
離本人所持有之物者，處500 元以下罰金。
中華民國刑法第339條
意圖為自己或第3人不法之所有，以詐術使人將本人或第3人之物
交付者，處5年以下有期徒刑、拘役或科或併科1,000元以下罰金
。
以前項方法得財產上不法之利益或使第3人得之者，亦同。
前2項之未遂犯罰之。


司法院資訊處製作；財團法人民間司法改革基金會備份。
